臺灣高等法院民事判決　　　　　　　　 94年度上易字第277號
上　訴　人　乙○○
訴訟代理人　蔡燦汶
參加人　　　甲○○
訴訟代理人　蔡燦汶
被上訴人　　丙○○
訴訟代理人　沈建民
上列當事人間請求返還侵占款事件，上訴人對於中華民國94年1
月21日臺灣士林地方法院93年度訴字第451號判決提起上訴，經
本院於94年10月5日言詞辯論終結，判決如下：
    主  文
原判決關於所命上訴人給付金額逾新台幣壹拾貳萬玖仟陸佰壹拾
柒元部分廢棄。
上廢棄部分被上訴人在第一審之訴駁回。
其餘上訴駁回。
第一、二審訴訟費用（除確定部分外）由上訴人負擔百分之二十
五、餘由被上訴人負擔。
    事  實
甲、上訴人方面：
壹、聲明：
（一）原判決不利上訴人部分廢棄。
（二）上廢棄部分，被上訴人在第一審之訴駁回。
貳、陳述：除與原判決記載相同部分，茲予引用外，並補稱略以
    ：
（一）被上訴人積欠甲○○新台幣（下同）55萬元，積欠伊27萬
      元，甲○○委託伊代向被上訴人請求清償借款，經伊向被
      上訴人要求後已獲被上訴人同意以結餘款作為返還，其結
      果為甲○○取得38萬元，伊取12萬元，根本已無餘款可言
      。
（二）兩造與甲○○係手足，相互間借貸並未書立借據，惟被上
      訴人之訴訟代理人於原審94年1月6日言詞辯論期日已明白
      表示被上訴人積欠伊借款，且依一般社會經驗法則，債務
      人若金錢為債權人持有，為抵償之意思表示為正常之事實
      ，故被上訴人積欠伊借款，竟為不同意抵償之意思表示，
      屬變態事實，應負舉證責任。又被上訴人於結帳後事隔二
      年始提起本件訴訟，至少有默認同意以結餘款項作為償還
      其積欠伊及甲○○之借款。
（三）訴外人沈建民以未上市股票予伊作抵押，係沈建民欠伊之
      債務未還，始將股票過戶予伊以資抵償，與本件伊請求被
      上訴人返還借款無涉。
（四）被上訴人與伊、甲○○間債務發生於83年至90年間，然兩
      造父親所有房屋早於79年間出賣，被上訴人主張以出售父
      親房屋所分得之90萬元返還借款，自非屬實。
參、證據：除援用原審提出立證方法外，補提建築改良物登記簿
    、建物登記謄本。
乙、參加人甲○○方面：
    被上訴人已承諾用結餘款抵償積欠伊及上訴人之債務合計共
    82萬元，伊並已自結餘款中領回38萬元，被上訴人竟要求上
    訴人返還結餘款，顯不可採。
丙、被上訴人方面：
壹、聲明：駁回上訴。
貳、陳述：除與原判決記載相同部分，茲予引用外，並補稱略以
    ：
（一）否認上訴人所提出之帳冊上之簽名為真正，亦否認有積欠
      甲○○及上訴人債務。
（二）伊積欠上訴人與甲○○之欠款，業經伊以兩造父親所有房
      子賣掉後分得之90萬元還清。
（三）縱認有欠上訴人債務，亦已持沈建民所有未上市股票交付
      上訴人抵償債務，該未上股票價值34萬元，已足抵償上訴
      人所主張之欠款。
（四）伊於90年12月間車禍受傷，現智商僅5歲，不可能同意上
      訴人任何事情。
參、證據：援用原審提出立證方法。
    理  由
一、按就兩造之訴訟有法律上利害關係之第三人，為輔助一造起
    見，於該訴訟繫屬中，得為參加，民事訴訟法第58條第1項
    定有明文，所謂有法律上利害關係之第三人係指因兩造受裁
    判之結果，自己亦受有影響，查上訴人主張所保管屬於被上
    訴人之結餘款，已獲被上訴人同意，清償積欠參加人甲○○
    之債務38萬元，並已由參加人受領在案，則參加人於上訴人
    受本案敗訴判決時，其所受領之款項其效力亦會受影響，自
    屬有法律上利害關係之人，故參加人於本件訴訟繫屬中聲請
    參加訴訟，自應准許，被上訴人請求駁回其參加，於法無據
    ，核先敘明。
二、被上訴人起訴主張：兩造為姐妹關係，伊90年7月3日發生車
    禍，上訴人代伊在台北銀行內湖分行開立帳號39626-8 之存
    款帳戶，先後代伊申請機車強制責任險理賠金及醫療保險給
    付，匯入該帳戶之機車強制責任險理賠金1,015,061元、醫
    療保險給付217,200元、台北市政府匯入殘障津貼3,000元二
    次計6,000元及全部存款利息1,412元，上訴人先後自該帳戶
    匯出及領取共計1,248,884元，扣除上訴人代被上訴人繳納
    之房屋貸款21,000元、看護費120,000元及代償信用貸款
    200,000元外，尚有餘款907,884元拒不返還，爰依不當得利
    法律關係請求上訴人給付等語。
三、上訴人辯稱：被上訴人車禍受傷後，委由伊代被上訴人管理
    財物，期間伊代被上訴人收取之收入共1,342,837元，支出
    開銷共833,220元，結餘509,617元，嗣兩造於終止財務代管
    委任關係時，被上訴人同意以餘款清償其以前積欠伊及浦美
    債務（欠甲○○55萬元，欠伊27萬元，合計82萬元），伊已
    交付甲○○38萬元，所餘款項則抵償伊之舊欠，故已無餘額
    可資返還，伊並無不當得利等語，資為抗辯。
四、兩造不爭執之事實：
    被上訴人因車禍受傷住院期中，委由上訴人代為管理財物，
    共計收取款項1,342,837元，支出833,220元（詳如附表明細
    表所示），結餘509,617元。
五、兩造爭執之要點：
（一）被上訴人有無積欠上訴人及甲○○借款（欠上訴人27萬元
      、欠甲○○55萬元），並同意由以該結餘款清償積欠甲○
      ○及上訴人之債務？
（二）訴外人沈建民將未上市股票過戶予上訴人，係為抵償沈某
      積欠上訴人之債務，抑或抵償被上訴人積欠上訴人之借款
      ？
（三）上訴人於上訴本院後所主張新開支701,846元（詳如新開
      支明細表-見本院卷第74至78頁），可否主張相抵銷？
六、法院之判斷：
（一）上訴人主張被上訴人積欠甲○○債務55萬元之事實，業據
      其提出明細表影本一紙在卷（見本院卷第55頁），並經參
      加人甲○○到庭証明在卷（見本院卷第34頁），被上訴人
      雖否認系爭明細表為真正，但查，被上訴人已承認自己之
      別名為浦乃文，而觀之系爭明細表上確有「浦乃文」、「
      丙○○」之簽名，經本院命被上訴人當庭書寫「浦乃文」
      「丙○○」之簽名（見本院卷第36頁），僅憑肉眼比對各
      簽名之筆劃勾勒之細微處，均屬相同且具有同一慣性，自
      足堪認定系爭明細表上之簽名與被上訴人當庭所書立之簽
      名係出自同一人之手，故系爭明細表係由被上訴人所簽名
      ，應堪認定。次查，被上訴雖辯稱沒有欠錢，復辯稱伊在
      父親過世後，地主向伊要錢，伊將房屋拍賣與土地清償債
      務一起處理，土地抵押貸款的錢是向妹妹借的，房屋賣掉
      後的錢，就還給他們了云云（見本院卷第35頁），然依據
      上訴人所提出台北市○○路30巷178弄2號4樓建物登記謄
      本（見本院卷第47-54 頁），系爭房屋係於78年12月27日
      辦理繼承登記，79年2月23日以買賣為原因辦理所有權移
      轉登記，足証被上訴人出售房屋時間應係在79年，早於系
      爭借款明細表所記載時間（82-85年），足証被上訴人稱
      賣屋償債，與事實不符而難採信，則被上訴人確有積欠甲
      ○○債務55 萬元之事實，應堪認定。
（二）上訴人主張被上訴人債欠伊27萬元之事實，已據其提出明
      細表二紙為証（見原審卷第130、132頁），並舉証人即其
      弟、妹浦華賢、甲○○到庭証明在卷（見原審卷第80頁、
      本院卷第34頁），此部分雖經被上訴人否認，但查，被上
      訴人之訴訟代理人沈建民（自稱係被上訴人之配偶）在原
      審已自承被上訴人有向上訴人借款，被上訴人有告訴伊此
      事，因此沈建民才拿出股票給上訴人以抵債等語在卷（見
      原審卷第186頁），並經上訴人出售，此有財政部台北市
      國稅局証券交易稅一般代徵稅額繳款書影本在卷可憑（見
      原審卷第133頁），亦堪認被上訴人確有積欠上訴人債務
      屬實。
（三）查被上訴人積欠甲○○之債務，已由上訴人以其所代管之
      上開款項內清償甲○○38萬元之事實，已據甲○○陳明在
      卷，並有甲○○所簽立之收據一紙（見本院卷第133頁）
      ，被上訴人就此部分雖予以否認，但查上訴人係受被上訴
      人委任代為管理前開款項之受任人，自有替被上訴人清償
      債務之權限，而依上所述，被上訴人確有積欠甲○○債務
      55萬元，則上訴人本於受委任而替被上訴人清償其債務38
      萬元之行為，尚難認對被上訴人不生效力，此部分上訴人
      主張應自代為保管之款項內予以扣除38萬元，應屬可採。
（四）於被上訴人積欠上訴人之27萬元債務部分，依上所述，已
      由被上訴人之訴訟代理人以未上市股票抵償，而經上訴人
      所出售之交易價格為349,995元，亦有稅額繳款書影本可
      稽（見原審卷第133頁），系爭股票之價值既已逾被上訴
      人所積欠之債務金額，則被上訴人主張業已清償完畢，自
      屬可採。至於上訴人辯稱系爭未上市股票係沈建民向伊借
      款15萬元所交付之擔保品，待其返還借款後即將股票贖回
      ，但結果沈建民並未返還借款，伊才同意將股票過戶至伊
      名下，與被上訴人之借款債務無涉云云（見本院卷第84頁
      ），但此部分已遭被上訴人所否認，且上訴人亦未能舉証
      以明，自不足採。
（五）至上訴人上訴本院後另辯稱在被上訴人受傷住院及復健期
      間，家人犧牲時間、金錢照顧被上訴人，舉凡替被上訴人
      辦理各項事務及陪同至醫院檢查、鑑定等之交通費、各項
      雜支等，伊姐弟三人為照顧被上訴人而請假所造成之薪資
      損失，甲○○辭職在國內照顧被上訴人9個月之薪資損失
      ，合計達701,846元（詳如新開支明細表-見本院卷第74
      至78頁），因未見上訴人提出具體之証據以資証明，尚難
      採信，此部分上訴人所為抵銷之抗辯，為無理由。
七、綜上，被上訴人之上開結餘款509,617元應扣除上訴人替被
    上訴人清償甲○○債務38萬元，尚餘129,617元，兩造間之
    委任關係既經終止，則上訴人即應將其所保管之結餘款返還
    被上訴人，惟上訴人迄未返還，從而，被上訴人請求上訴人
    返還結餘款129,617元，應予准許，逾此部分之請求，不應
    准許。原審就前開38萬元不應返還部分，所為上訴人敗訴之
    判決，尚有未洽，上訴意旨指摘原判決此部分不當，求予廢
    棄改判，為有理由，至於就129,617元所為上訴人敗訴之判
    決，並無不合，上訴論旨指摘原判決此部分不當，求予廢棄
    改判，為無理由。
八、本件事證已臻明確，兩造其餘攻擊防禦方法及未經援用之舉
    證，經本院詳加審酌後認與判決結果不生影響，爰不一一論
    述，併此敘明。
據上論結，本件上訴為一部有理由，一部無理由，依民事訴訟法
第449條第1項、第450條、第79條，判決如主文。
中　　華　　民　　國　　94　　年　　10　　月　　19　　日
　　　　　　　　　民事第十五庭  審判長法　官  許正順
                                      法  官  鍾任賜
　　　　　　　　　　　　　　　　      法  官  張  蘭
正本係照原本作成。
不得上訴。
中　　華　　民　　國　　94　　年　　10　　月　　20　　日
　　　　　　　　　　　　　　　　　　　書記官  應瑞霞
